【裁判字號】    94,簡,626
【裁判日期】    950217
【裁判案由】    醫療法
【裁判全文】
臺北高等行政法院判決
                                     94年度簡字第00626號
原      告  甲○○
被      告  臺北縣政府
代  表  人  乙○○
上列當事人間因醫療法事件，原告不服行政院衛生署中華民國94
年6月6日衛署訴字第0940015422號訴願決定，提起行政訴訟。本
院判決如下：
    主  文
原告之訴駁回。
訴訟費用由原告負擔。
    事實及理由
一、事實概要：緣原告為快安國術館之負責人，於民國（下同）
    93年12月22日在網址（http://home.kimo.com.tw/levis301
    /）刊登「專治男女、腳底按摩、放筋路、腰酸背痛、風濕
    關節痛」等等文句之廣告，經被告所屬衛生局查獲，認屬違
    規醫療廣告，被告爰以原告違反醫療法第84條規定，依同法
    第104條規定，於94年3月1日以北府衛醫字第0940010857號
    行政處分書（下稱原處分）處原告新臺幣（下同）5萬元罰
    鍰。原告不服，提起訴願，經遭駁回，遂提起本件行政訴訟
    。
二、原告起訴意旨略稱：本案應審究者係「腳底按摩、放筋路、
    腰酸背痛、風濕關節痛」等行為是否屬醫師法第28條所稱醫
    療業務之行為？為兼顧民俗療法之現況，行政院衛生署於82
    年11月19日以衛署醫字第82075656號公告，將未涉及接骨或
    交付內服藥品，以傳統之推拿方法，或使用民間習用之外敷
    膏藥、外敷生草藥與藥洗，對運動跌打損傷所為之處置行為
    ，及未使用儀器，未交付或使用藥品，或未有侵入性，而以
    傳統習用方式，對人體疾病所為之處置行為，如藉按摩、指
    壓、刮痧、腳底按摩、收驚、神符、香灰、拔罐、氣功與內
    功之功術等方式，對人體疾病所為之處置行為，不列為醫療
    之行為。則原告於網際網路所刊登之廣告，屬於前揭不列入
    醫療行為之民俗療法，原告自無違反醫療法第84條之行為。
    又原告平日奉公守法，將傳統國粹運用於國術館，意在使民
    眾得以保健，而原告並無任何對人體侵入性之醫療行為，為
    何仍遭被告處以高額罰鍰，此不僅打擊原告發揚國粹之心意
    ，更使原告全家生活陷入愁雲慘霧之中云云，聲明請求撤銷
    原處分及訴願決定。
三、被告答辯意旨略稱：
  (一)原告於網際網路刊登「專治：男、女腳底按摩、放筋路、腰
    酸背痛、風濕關節痛」等廣告，核屬以醫療詞句散發訊息予
    消費者，招徠患者醫療為目的之醫療廣告，顯係影射醫療業
    務之廣告，並無疑義。原告上開言論及行為已違反醫療法第
    84條之規定，為彰顯法理、落實醫政管理，爰依同法第104
    條裁處原告5萬元之罰緩。
  (二)依行政院衛生署82年11月19日衛署醫字第82075656號公告：
    「一、未涉及接骨或交付內（服）藥品，而以傳統之推拿方
    法，或使用民間用之外敷藥膏、外敷生草藥與藥洗，對運動
    跌打損傷所為之處置行為。未使用儀器不列入醫療管理之行
    為．．．如藉按摩、指壓、刮痧、腳底按摩、收驚、神符、
    相輝、拔罐、氣功與內功之功術等方式，對人體疾病所為之
    處置行為不列為醫療之行為．．．。」惟該等行為仍不得為
    醫療廣告，依醫療法規定，原告自不得以疾病症狀或名稱為
    廣告刊載內容。原告開設快安國術館，既非醫療機構，依法
    不得為醫療廣告。被告所屬衛生局現場稽查工作日誌表與94
    年4月21日訪問紀要影本附卷可稽，原告之違法事實，足堪
    認定。
  (三)醫療法於93年4月28日修訂將罰緩原為1萬5千元修訂為5萬元
    至25萬元，故被告原處分，尚無不妥，應予以維持。
四、按「本法所稱醫療機構，係指供醫師執行醫療業務之機構」
    、「本法所稱醫療廣告，係指利用傳播媒體或其他方法，宣
    傳醫療業務，以達招徠患者醫療為目的之行為」、「本法所
    稱主管機關：在中央為行政院衛生署；在直轄市為直轄市政
    府；在縣 (市)為縣 (市)政府。」、「非醫療機構，不得為
    醫療廣告。」「廣告內容暗示或影射醫療業務者，視為醫療
    廣告。」、「違反第84條規定為醫療廣告者，處新臺幣5萬
    元以上25萬元以下罰鍰。」、「本法第8條（修正前）所稱
    傳播媒體，指廣播、電視、錄影節目帶、新聞紙、雜誌、傳
    單、海報、招牌、牌坊、電影片及其他傳播方法。」為醫療
    法第2條、第9條、第11條、第84條、第87條第1項、第104條
    及同法施行細則第4條所明定。又「主旨：公告不列入醫療
    管理之行為及其相關事項。公告事項：1.不列入醫療管理之
    行為如左：未涉及接骨或交付內服藥品，而以傳統之推拿方
    法，或使用民間習用之外敷膏藥、外敷生草藥與藥洗，對運
    動跌打損傷所為之處置行為。未使用儀器，未交付或使用藥
    品，或未有侵入性，而以傳統習用方式，對人體疾病所為之
    處置行為。如藉按摩、指壓、刮痧、腳底按摩、收驚、神符
    、香灰、拔罐、氣功與內功之功術等方式，對人體疾病所為
    之處置行為。2.前項不列入醫療管理之行為，除標示其項目
    外，依醫療法第59條（修正前）規定，不得為醫療廣告。」
    行政院衛生署82年11月19日衛署醫字第82075656號公告在案
    。
五、經查：
  (一)本件訴訟標的金額為5萬元，金額在20萬元以下，應適用簡
    易訴訟程序，合先敘明。
  (二)本件被告之代表人原為林錫耀，94年12月20日變更為乙○○
    ，茲由新任代表人具狀聲明承受訴訟，核無不合，應予准許
    。
  (三)原告開設之快安國術館，非醫療機構，原告亦未取得合法醫
    師資格，依法不得為醫療廣告，其於網際網路刊登「專治男
    女、腳底按摩、放筋路、腰酸背痛、風濕關節痛」等廣告，
    經被告所屬衛生局人員於94年1月21日至原告現址訪談，原
    告坦承上揭廣告確為其刊登無誤，此有被告所屬衛生局現場
    稽查工作日誌表、94年1月21日訪問紀要影本、原告於網際
    網路刊登廣告之內容等附卷可稽，原告確有刊登上揭廣告之
    違規事實，足堪認定，被告裁處原告5萬元罰鍰處分，尚無
    不合。
  (四)原告雖稱其廣告內容，屬不列入醫療行為之民俗療法，且未
    違反醫療法第84條云云，惟查衛生署固於82年11月19日就按
    摩、指壓、刮痧、腳底按摩等所謂民俗療法不列入醫療管理
    之行為予以公告，惟該等行為仍不得為醫療廣告，依醫療法
    規定，原告應不得以疾病症狀或名稱為廣告刊載內容。原告
    開設之快安國術館既非醫療機構，原告亦未具合法醫師資格
    ，卻於網際網路刊登「專治男女、腳底按摩、放筋路、腰酸
    背痛、風濕關節痛」等廣告，查上揭廣告內容乃以醫療詞句
    散發訊息予消費者，核有暗示或影射醫療業務，依醫療法第
    87條第1項規定，廣告內容暗示或影射醫療業務者，視為醫
    療廣告，故原告所為上揭廣告核屬招徠患者醫療為目的之醫
    療廣告，並無疑義，原告主張該廣告內容乃不列入醫療行為
    之民俗療法，非醫療廣告云云，顯無理由，不足採信。
六、從而，被告以原告擅自於93年12月22日網際網路上刊登醫療
    廣告，違反醫療法第84條為由，依同法第104條處以5萬元罰
    鍰，於法並無違誤。訴願決定予以維持，亦無不合。原告仍
    執前詞及個人主觀之見解，請求撤銷訴願決定及原處分，為
    無理由，應予駁回。又本件依卷內資料，事證已臻明確，爰
    不經言詞辯論為判決。
據上論結，本件原告之訴為無理由，爰依行政訴訟法第233條第1
項、第98條第3項前段，判決如主文。
中    華    民    國    95     年     2    月     17  日
                              第三庭法  官 陳秀
上為正本係照原本作成。
本件以訴訟事件所涉及之法律見解具有原則性者為限，始得於本
判決送達後20日內向本院提出上訴狀並表明上訴理由，如已於本
判決宣示後送達前提起上訴者，應於判決送達後20日內補具上訴
理由（均按他造人數附繕本），且經最高行政法院許可後方得上
訴。
中    華    民    國    95     年      2   月     17  日
                                    書記官 呂美玲


司法院資訊處製作；財團法人民間司法改革基金會備份。
